最高法院刑事判決　　　　　　九十六年度台上字第三二三三號
上　訴　人　甲○○
選任辯護人　黃仕翰律師
　　　　　　黃世芳律師
上列上訴人因違反毒品危害防制條例案件，不服台灣高等法院中
華民國九十六年三月二十日第二審判決（九十五年度上訴字第三
九一五號；起訴案號：台灣板橋地方法院檢察署九十五年度偵字
第一二一八二號），提起上訴，本院判決如下：
    主  文
原判決撤銷，發回台灣高等法院。
    理  由
本件原判決維持第一審依想像競合犯之規定，從一重論處上訴人
甲○○共同運輸第一級毒品罪刑之判決，駁回上訴人在第二審之
上訴。固非無見。
惟查：(一)被告以外之人於審判外之言詞或書面陳述，除法律有規
定者外，不得作為證據，刑事訴訟法第一百五十九條第一項定有
明文。而所謂法律有規定者，即包括同法第一百五十九條之一至
之五所規定傳聞證據具有證據能力之例外情形。故如欲採被告以
外之人於審判外之言詞，即如警詢或檢察官偵查中之言詞為證據
時，必須符合法律所規定之例外情形，方得認其審判外之陳述有
證據能力，並須於判決中具體說明其符合傳聞證據例外可信之情
況及心證理由，否則即有違證據法則及判決不備理由之違誤。原
判決認定上訴人有原判決事實欄所載共同運輸及私運第一級毒品
之犯行，依理由二(一)(三)(1)(2)(3)之說明，係以共犯張世豐於警詢、
偵查中之陳述，為其論據之一。惟就張世豐上揭於審判外之陳述
，如何具有證據能力一節，原判決未為任何說明，逕採為上訴人
論罪之基礎，自有違證據法則，並有理由不備之違法。(二)刑事審
判上之共同被告，係為訴訟經濟等原因，由檢察官或自訴人合併
或追加起訴，或由法院合併審判所形成，其間各別被告及犯罪事
實仍獨立存在。故共同被告對於其他共同被告之案件而言，為被
告以外之第三人，本質上屬於證人，為確保被告對證人之詰問權
，證人於審判中，應依法定程序，到場具結陳述，並接受被告之
詰問，其陳述始得作為認定被告犯罪事實之判斷依據。稽之卷內
資料，上訴人與張世豐似始終辯稱否認知悉自泰國運輸及私運進
入台灣之物品為海洛因，據「阿達」、「阿中」事前告知，所運
輸之物品為第三級毒品愷他命等語。原判決理由二(四)雖以張世豐
在第一審稱「我承認我有運輸毒品，但當初甲○○跟我講運送的
毒品是愷他命，絕對不是海洛因，因為海洛因罪很重，當時他給
我的報酬也只有新台幣（下同）幾十萬元，如果是海洛因，以一
個月三萬元計，一年三十六萬，十年的報酬就要三百多萬，我如
果知道運送的是海洛因，不可能祇有拿幾十萬元的報酬」等語，
足認張世豐係為對於毒品罪刑具有相當知識之人，再佐以泰國地
區為海洛因之產地，張世豐自不可能不知悉其運輸之物品為海洛
因，並說明上訴人所為辯解及張世豐在原審之證詞，分係避重就
輕或迴護上訴人之詞云云。似以張世豐在第一審（第九頁）之陳
述，為認定上訴人知悉本件運輸及私運入台之物品為海洛因之依
據。然觀之第一審筆錄之記載，張世豐於民國九十五年六月十九
日應訊時，並非以證人身分具結後為上揭陳述。再稽之原審之審
判程序筆錄內容，原審之審判長似亦未曾向上訴人宣讀張世豐上
揭筆錄內容或告以要旨（原審卷第一六三頁至第一六四頁反面）
。逕採張世豐上揭陳述為不利上訴人認定依憑之證據，亦於證據
法則有違，並有應於審判期日調查之證據而未予調查之違法。(三)
審理事實之法院，對於案內一切證據，除認為不必要者外，均應
詳為調查，然後基於調查所得之心證以為判斷之基礎，故證據雖
已調查，而尚有其他必要部分並未調查，仍難遽為被告有利或不
利之認定。又刑事有罪判決理由內所應記載認定犯罪事實所憑之
證據，不僅指實施犯罪行為之證據而言，即構成犯罪原因事實之
證據，亦應詳為記載，否則仍有理由不備之違法。原判決適用刑
法第五十九條之規定減輕上訴人之刑，雖於理由四(二)敘明上訴人
犯罪之原因，僅係為圖謀賺取七十五萬元，並非本件走私毒品之
主謀，上訴人因失業為謀收入生活，未能抗拒利誘而犯罪，所運
輸之海洛因並未擴散，所生實害非重，情節尚堪憫恕云云。然張
世豐於警詢時供稱「（你的朋友郭建興與『阿達』二人交待你去
泰國，所為何事）他們跟我說要我去帶毒品愷他命回到台灣，事
成之後，會給我七十五萬元，並且事先付我三萬元人民幣」、「
九十五年四月十五日我和甲○○、『阿達』三人一同前往香港，
當天搭車前往大陸深圳，抵達深圳後，郭建興與『阿達』就與我
談論準備搭機運輸毒品的事情。四月底，甲○○的大陸友人綽號
『阿忠』男子，先當面交給我三萬元人民幣現金當作前金，我在
深圳一共待了十二天，一切開銷都是先從七十五萬元傭金內抵扣
，而且我一拿到錢之後，甲○○與『阿達』就向我借了二萬五千
元人民幣，我則祇拿到五千元」；並於偵查中證稱「（何人叫你
去泰國接貨）『阿達』、甲○○」、「（去接貨代價）七十五萬
元」、「（取毒品過程，甲○○擔任何種角色）他幫我介紹『阿
中』認識，幫我安排旅行社」、「（他有無代價）本次毒品案他
有少許投資，我聽甲○○說的」（偵查卷第八頁、第五一至第五
三頁、第五六頁）；且於第一審證稱「『中哥』是問我，願不願
意從泰國帶愷他命到台灣，代價是總金額七十五萬元」、「（本
次運輸毒品代價為何）七十五萬元」、「（給付方式為何）訂金
三萬元人民幣，事成之後，如果東西已經過來台灣，沒有問題，
『中哥』就會支付其餘款項，總共是七十五萬元」、「（甲○○
有無報酬？如果有，可以拿多少？）不清楚」（第一審卷第一二
七、一三０頁）；再於原審證稱「（金主跟你說帶愷他命毒品的
代價）帶三塊毒品代價七十五萬元」（原審卷第一六一頁反面）
等語。張世豐似始終證稱伊因運輸本件毒品可得七十五萬元之報
酬，不清楚上訴人可獲得之報酬為何，並曾證稱上訴人向伊表示
有投資本件毒品。若均無訛，似足以動搖原判決憑以依刑法第五
十九條之規定減輕上訴人刑責之基礎。原審未予究明，逕執上揭
理由認上訴人之犯行，客觀上足以憫恕而予減輕其刑，亦非無證
據調查未盡之違誤。以上或為上訴意旨所指摘，或屬本院得依職
權調查之事項，應認原判決有撤銷發回更審之原因。
據上論結，應依刑事訴訟法第三百九十七條、第四百零一條，判
決如主文。
中　　華　　民　　國　九十六　年　　六　　月　 十五 　日
                      最高法院刑事第九庭
                          審判長法官  洪　清　江
                                法官  石　木　欽
                                法官  李　伯　道
                                法官  林　勤　純
                                法官  陳　晴　教
      本件正本證明與原本無異
                                      書  記  官
中　　華　　民　　國　九十六　年　　六　　月　二十二　日
                                                      Ｅ
